【裁判字號】    96,易,184
【裁判日期】    970111
【裁判案由】    詐欺
【裁判全文】
臺灣臺北地方法院刑事判決               96年度易字第184號
公  訴  人  臺灣臺北地方法院檢察署檢察官
被      告  乙○○
選任辯護人  沙洪律師
上列被告因詐欺案件，經檢察官提起公訴（95年度調偵緝字第13
6號），本院判決如下：
    主    文
乙○○意圖為自己不法之所有，以詐術使人將本人之物交付，處
有期徒刑壹年肆月，減為有期徒刑捌月。
    犯罪事實
一、乙○○於民國89年間欲改建其母汪賴滿擁有持分之台北市○
    ○區○○段第504、504之1、505號地號上建物，因欠缺資金
    ，竟意圖為自己不法所有，於89年11月間向丙○○佯稱若願
    意出資協助興建，待建物完成後將分得2層之區分所有權，
    建物出售後，扣除應給付汪賴滿土地款新台幣（下同）2100
    萬元，餘款丙○○可分得6成款項等語，使丙○○陷於錯誤
    ，而於89年12月13日與乙○○簽訂「不動產合作投資協議書
    」（下稱協議書），並於協議書第3點約定：乙○○負責將
    投資標的以2100萬為買賣價格移轉予丙○○，丙○○於移轉
    登記完成後應付足係爭不動產所有權人汪賴滿1750萬元，餘
    款俟獲利結案時，依據協議書第7點約定，按6成比例交付利
    潤予乙○○；另在協議書第4點約定：乙○○負責本案委建
    相關事宜之接洽與執行，丙○○配合原所有權人汪賴滿與鄰
    地簽訂之協議書承受其權利義務，並辦理新建房屋之起造人
    為丙○○，丙○○並自89年11月15日起至92年7月18日止，
    於如附表所示之時間、金額，陸續依乙○○之要求交付款項
    ，共計支付679萬（期間乙○○為避免丙○○起疑，即確實
    兌現部分票款並退還80萬元，總計乙○○以此方式使丙○○
    交付共599萬元），然乙○○仍遲未將起造人名義變更為丙
    ○○。嗣91年5月3日投資改建之建物興建完竣後（門牌號碼
    ：台北市○○路○段346巷5之7號），乙○○並未告知丙○○
    ，嗣丙○○發現該建物有人居住後向乙○○詢問，乙○○為
    掩飾前開詐欺行為，乃佯稱要等房地產景氣時再賣，後卻私
    自將伊所分得之前開建物區分所有權，於92年3月28日出售
    予不知情之第三人周啟忠，並辦理移轉登記，而未將所得之
    利潤依約分給丙○○，92年7、8月丙○○發現乙○○分得之
    前開建物1樓部分已有人居住時，乙○○再佯稱僅係出租等
    語，丙○○發覺有異，查知乙○○分得之上開建物區分所有
    權均已出售他人，始知上情。
二、案經丙○○訴由台北市政府警察局松山分局報請台灣台北地
    方法院檢察署檢察官偵查起訴。
    理    由
甲、證據能力部分：
    按被告以外之人於審判外之言詞或書面陳述，除法律有規定
    者外，不得作為證據；除顯有不可信之情況外，從事業務之
    人於業務上或通常業務過程所須製作之紀錄文書、證明文書
    ，亦得為證據；又被告以外之人於審判外之陳述，雖不符前
    四條之規定，而經當事人於審判程序同意作為證據，法院審
    酌該言詞陳述或書面陳述作成時之情況，認為適當者，亦得
    為證據，當事人、代理人或辯護人於法院調查證據時，知有
    第一百五十九條第一項不得為證據之情形，而未於言詞辯論
    終結前聲明異議者，視為有前項之同意，刑事訴訟法第159
    條第1項、第159條之4第2款、第159條之5分別定有明文。本
    件認定犯罪之證據中，台北市○○路○段346巷5之7號1、2樓
    之建物登記第二類謄本，為公務員職務上製作之紀錄文書，
    並無顯不可信之情況，依刑事訴訟法第159條之4第1款之規
    定，具備證據能力；被告乙○○簽發之本票或背書之支票明
    細表，被告、檢察官及辯護人於言詞辯論終結前均不爭執其
    證據能力，本院審酌該等證據製作時之情況，並無出於不法
    或足以影響其可信度之情況，因而認為適當，依刑事訴訟法
    第159條之5具有證據能力。
乙、實體部分：
一、訊據被告乙○○固不否認89年間因欠缺改建台北市○○區○
    ○段第504、504之1、505號地號上建物資金，而與告訴人丙
    ○○約定，由告訴人出資，待改建完成，出售伊所分得之2
    層區分所有權後，丙○○可取得6成款項，於89年12月13日
    與告訴人簽訂前開協議書，並向丙○○依附表所示之時間、
    金額，取得共計599萬之款項，且未將起造人名義變更為丙
    ○○；伊確於系爭建物出售後，未將出售所得，依約定折算
    利潤比例交付與丙○○；系爭建物於91年5月3日完工，在92
    年7、8月以後丙○○發現乙○○分得之前開建物1樓部分已
    有人居住時，乙○○再度佯稱僅係出租等事實，惟否認有何
    詐欺犯行，辯稱：依上開契約，丙○○須先支付伊母親汪賴
    滿1750萬元以後，伊始將蓋好之建物移轉登記給丙○○，然
    因雙方均沒有依據協議書之內容履行，伊即未將房地過戶至
    丙○○名下，亦未將所得利潤按約定比例交付與丙○○；伊
    與丙○○間的金錢往來，純屬民事借貸關係，故伊出售分得
    之上揭建物區分所有權時，即未通知丙○○等語。經查：
(一)被告於89年12月13日與告訴人簽訂前開協議書，並向丙○○
    依附表所示之時間、金額，取得共計679萬之款項，已有89
    年12月13日雙方簽定之「不動產投資協議書」1份、轉帳傳
    票影本27紙、商業本票影本25紙、91年8月12日乙○○親簽
    之收據影本1紙、92年7月18日華南商業銀行匯款回條聯影本
    1 紙、被告乙○○簽發之本票或背書之支票明細表1份（其
    中89年11月15日、91年8月28日、92年3月3日之3筆款項，經
    證人即告訴人丙○○於本院審理時證稱僅係一般借貸，與本
    案出資建築之款項無關，應不予認定為本案證據）在卷可稽
    ；又系爭建物起造人名義未變更為丙○○，且於91年5月3日
    興建完成之事實，有系爭建物之台北市政府工務局建造執照
    影本1紙、台北市○○路○段346巷5之7號1、2樓之建物登記
    第二類謄本影本各1份附卷可憑；系爭建物已由乙○○移轉
    予他人之事實亦有房地預定買賣契約書及借款契約書各1份
    在卷可參；另在92年7、8月以後丙○○發現乙○○分得之前
    開建物1樓部分已有人居住時，乙○○再度佯稱僅係出租，
    且未將系爭建物出售後所得利潤扣除約定成本，依約定比例
    分配與丙○○等情，業經證人丙○○於本院審理時證稱在卷
    ，均足認其上開自白與事實相符，此部分犯行勘認為真實。
(二)次查，雙方簽定之上開協議書內容第3點，明文約定由被告
    負責將投資標的以2100萬為買賣價格移轉予丙○○，丙○○
    於移轉登記完成後應付足系爭不動產所有權人汪賴滿1750萬
    元；證人即負責擬定上開協議書之代書甲○○，於本院審理
    時亦具結證稱，應是被告或告訴人其中之一透過朋友介紹來
    要求擬訂協議書，而照協議書第3點之文義，係指移轉登記
    後，丙○○才要付1750萬等語。則依其約定內容，丙○○係
    在取得移轉登記完成後，始負有付足1750萬元之義務，並於
    系爭建物出售後，將所得利潤按約定比例交付與丙○○；是
    被告所辯依據約定，丙○○須先支付伊母親汪賴滿1750萬元
    以後，伊始將蓋好之建物移轉登記給告訴人，並支付所得利
    潤之比例與丙○○等語，顯與實情不符，委不足採。
(三)被告雖辯稱與丙○○之間的金錢往來僅是單純之民事借貸關
    係，但此已為丙○○於本院審理時所否認，況以上開理由所
    述，丙○○乃係基於與被告合作出資興建上開系爭建物，而
    應被告要求，於附表所述時間、金額，給付款項予被告，被
    告以此辯解，應不足採。
(四)綜上所述，被告以前詞置辯顯不足採，是被告犯行堪以認定
    ，自應依法論科。
二、查被告行為後，刑法部分條文於94年2月2日經總統公布修正
    ，並自95年7月1日起施行；又刑法施行法增訂第1條之1亦於
    同年6月14日經總統公布，並自同年7月1日起施行。按行為
    後法律有變更者，適用行為時之法律，但行為後之法律有利
    於行為人者，適用最有利於行為人之法律，現行刑法第2條
    第1項定有明文。此條規定係規範行為後法律變更所生新舊
    法律比較適用之準據法，是刑法第2條本身雖經修正，但刑
    法第2條既屬適用法律之準據法，本身尚無比較新舊法之問
    題，於新法施行後，應一律適用裁判時之現行刑法第2條之
    規定，為「從舊從輕」之比較，合先敘明。次按本次刑法修
    正之比較新舊法，應就罪刑有關之共犯、未遂犯、想像競合
    犯、牽連犯、連續犯、結合犯，以及累犯加重、自首減輕暨
    其他法定加減原因（如身分加減）與加減例等一切情形，綜
    其全部罪刑之結果而為比較，最高法院95年5月23日95年度
    第8次刑庭會議著有決議可資參照。經查：刑法第339條第1
    項之詐欺取財罪之法定刑為5年以下有期徒刑、拘役或科或
    併科銀元一千元以下罰金，而依增訂之刑法施行法第1條之1
    規定：「中華民國94年1月7日刑法修正施行後，刑法分則編
    所定罰金之貨幣單位為新台幣。94年1月7日刑法修正時，刑
    法分則編未修正之條文定有罰金者，自94年1月7日刑法修正
    施行後，就其所定數額提高為三十倍。但72年6月26日至94
    年1月7日新增或修正之條文，就其所定數額提高為三倍。」
    ，比較修正之刑法施行法第1條之1第2項，與罰金罰鍰提高
    標準條例第1條，因罰金最高額度相同，並無輕重之分，故
    非刑罰法令之變更，無刑法第2條第1項比較新舊法之適用，
    應逕適用裁判時之刑法施行法第1條之1（最高法院95年度第
    21次刑事庭會議決議參照）。另刑法第33條第5款修正為：
    「主刑之種類如下：五、罰金：新台幣一千元以上，以百元
    計算之」；與被告行為時之刑罰法律，即罰金罰鍰提高標準
    條例第1條前段規定之提高倍數十倍及修正前刑法第33條第5
    款規定之罰金最低額銀元一元相比較，新舊法關於上開詐欺
    取財罪所得併科罰金之最高額並無不同規定，然新法將上開
    詐欺取財罪所得科處之罰金最低額提高為新台幣一千元，因
    此，比較上述修正前、後之刑罰法律，本案自應適用被告行
    為時之刑法第33條第5款規定論處被告罪責，對被告較為有
    利。
三、核被告所為，係犯刑法第339條第1項詐欺取財罪。其先後多
    次向告訴人取得款項，係於密接之時地實施，且被害人相同
    ，足認被告前述行為之獨立性極為薄弱，依一般社會健全觀
    念，在時間差距上，難以強行分開，在刑法評價上，以視為
    數個舉動之接續施行，合為包括之一行為予以評價，較為合
    理，應屬接續犯，而為包括之一罪（最高法院八十六年台上
    字第三二九五號判例意旨參見）。爰審酌被告為貪圖利益，
    竟利用多年好友之信任，暨其犯罪所得之利益非微，而於犯
    後猶不知悔改，飾詞卸責，毫無悔意，犯後態度不佳，惟於
    與告訴人會算及本院準備程序期日、審判期日中分別償還告
    訴人5萬元、70萬元、40萬元，並審酌其犯罪之手段、生活
    狀況、智識程度等一切情狀，爰量處如主文所示之刑。此外
    ，犯罪在96年4月24日以前者，除本條例另有規定外，有期
    徒刑減其刑期2分之1；依本條例應減刑之罪，未經判決確定
    者，於裁判時，減其宣告刑，依前項規定裁判時，應於判決
    主文同時諭知其宣告刑及減得之刑，中華民國96年罪犯減刑
    條例第2條第1項第3款、第7條分別著有明文，是被告犯罪時
    間既均在上開時間之前，自有該條例之適用，而減其宣告刑
    2 分之1。
四、據上論斷，應依刑事訴訟法第299條第1項前段，刑法第2條
    第1項前段、第339條第1項，中華民國96年罪犯減刑條例第2
    條第1項第3款、第7條，判決如主文。
本案經檢察官李建論到庭執行職務。
中    華    民    國    97    年     1    月    11    日
                  刑事第一庭  審判長法  官  陳興邦
                                    法  官  雷淑雯
                                    法  官  蘇嘉豐
以上正本證明與原本無異。
如不服本判決，應於判決送達後10日內向本院提出上訴狀（應抄
附繕本）。告訴人或被害人如對於本判決不服者，應具備理由請
求檢察官上訴，其上訴期間之計算係以檢察官收受判決正本之日
期為準。
                                    書記官  蘇靜紅
中    華    民    國    97    年     1    月    11    日
附錄本案論罪科刑所適用法條全文：
刑法第339條第1項：
意圖為自己或第三人不法之所有，以詐術使人將本人或第三人之
物交付者，處五年以下有期徒刑、拘役或科或併科一千元以下罰
金。


司法院資訊處製作；財團法人民間司法改革基金會備份。
